【裁判字號】    96,訴,3366
【裁判日期】    970626
【裁判案由】    損失補償
【裁判全文】
臺北高等行政法院判決
                                     96年度訴字第03366號
                              .
原      告  足源實業股份有限公司
代  表  人  甲○○董事長）住.
                            送.
訴訟代理人  莊秀銘  律師
            甘義平  律師
            徐紹鐘  律師
被      告  內政部
代  表  人  丙○○（部長）
訴訟代理人  戊○○
            丁○○
            林添進  律師
上當事人間因損失補償事件，原告提起行政訴訟。本院判決如下
：
    主  文
原告之訴駁回。
訴訟費用由原告負擔。
    事  實
一、事實概要：
    (一)緣經濟部於民國（下同）80年5 月15日依都市計畫法第27
      條第1 項第3 款規定，以經(80)礦021799號函請臺灣省政
      府辦理「變更林口特定區計畫（部分保護區○○路鐵塔用
      地為土石採取專用區）」。嗣經臺灣省都市計畫委員會（
      下稱省都委會）於82年12月1 日第464 次會議修正通過計
      畫案名為「變更林口特定區計畫（部分保護區為土石採取
      專用區）」（下稱系爭本變更案），並決議附帶3 點條件
      ：「1.應另行擬定細部計畫( 含配置適當之公共設施用地
      與擬具具體公平合理之事業及財務計畫) 俟細部計畫完成
      法定程序後始得發照採石。2.應由申請人作整體規劃，並
      依土石採取規則程序報請縣政府審查後層報礦務局核備。
      3.應依行政院頒布之推行環境影響評估後續計畫辦理環境
      影響評估，取得相關主管機關之同意並辦理說明會後始得
      開採。」，此有省都委會82年12月1 日第464 次會議紀錄
      可參，再於臺灣省政府於83年4 月16日以八三府建四字第
      149481號函檢附計畫書圖報請被告核定。2.案經被告都市
      計畫委員會（下稱內政部都委會）於83年6 月29日第375
      次會議審議決議除依省都委會送審案及其所附條件通過外
      ，另再行附加條件方式通過本案，該決議內容為：「照案
      通過，惟查砂石運輸將使用台一甲省道，應注意交通安全
      及注重採石之水土保持、公共安全，並應俟環境影響評估
      （包括交通安全計畫）審查通過後，始得開採。」，此自
      部都委會83年6 月29日第375 次會議紀錄可參。3.嗣續被
      告核定後，報奉行政院83年9 月7 日臺83內字第34457 號
      函准予備案，83年9 月17日被告再以台(83)內營字第8305
      494 號函請臺灣省政府轉告縣政府依法發布實施，並將發
      布日期、文號送部備查。
    (二)本「變更林口特定區計畫（部分保護區為土石採取專用區
      ）」案之細部計畫提出及都市計畫委員會審議情況：
      1.按原告係於89年6 月13日依都市計畫法第24條及依「變
        更林口特定區計畫（原部分保護區為土石採取專用區）
        案」主要計畫之附帶條件，向被告提出「擬定林口特定
        區計畫（原部分保護區變更為土石採取專用區）細部計
        畫案」，然經被告都市計畫委員會於90年5 月22日以第
        509 次會議審議後，作成「不予通過」之決議事項。被
        告於90年6 月20日以台90內中營字第77Ｂ-9010584號函
        送會議紀錄請桃園縣政府轉知原告。
      2.桃園縣政府依據原告之申覆，依都市計畫法第82條規定
        於90年7 月9 日以90府城鄉字第121311號函向被告提出
        覆議。經被告都委會於90年10月9 日第519 次會議審議
        決議略以：「一、本細部計畫案仍照本會第509 次會議
        決議不予通過，並請經濟部（水利處、礦務局）及桃園
        縣政府儘速依本會第509 次會議附帶決議辦理。二、請
        經濟部礦業主管機關儘速將相關陸砂採取政策及評估劃
    (三)被告依都市計畫法第26條辦理「變更林口特定區計畫（第
      三次通盤檢討）」案之辦理情形：
      1.被告依都市計畫法第26條規定辦理「變更林口特定區計
        畫（第三次通盤檢討）」前，於93年3 月13日於桃園縣
        、93年3 月15日於臺北縣公告30天徵求公民及團體意見。
      2.「變更林口特定區計畫（第三次通盤檢討）」臺北縣政
        府及桃園縣政府於94年12月29日至95年1 月27日分別辦
        理第1 次公開展覽。
      3.「變更林口特定區計畫（第三次通盤檢討）」第1 次說
        明會於臺北縣係分別於95年1 月11日於林口鄉、八里鄉
        公所；1 月13 日 於泰山鄉、五股鄉；1 月17日於新莊
        市進行。桃園縣分別於1 月17日於桃園市；1 月19日於
        蘆竹鄉、龜山鄉進行。
      4.被告都委會95年11月14日第646 次會議審議「變更林口
        特定區計畫（第三次通盤檢討）」案先行討論部分決議
        變更恢復本計畫土石採取專用區為保護區，並再舉辦公
        開展覽及說明會，參被告都委會95年11月14日第646 次
        會議紀錄。
      5.「變更林口特定區計畫（第三次通盤檢討- 土石採取專
        用區為保護區）」臺北縣政府及桃園縣政府於96年2 月
        5 日至96年3 月7 日分別辦理第2 次公開展覽。
      6.「變更林口特定區計畫（第三次通盤檢討- 土石採取專
        用區為保護區）」第2 次說明會於臺北縣係分別於96年
        2 月12日於泰山鄉、新莊市進行。桃園縣於96年2 月14
        日於龜山鄉進行。
      7.桃園縣政府96年3 月9 日以府城鄉字第0960076216號函
        及臺北縣政府以96年3 月12日北府城規字第0960015604
        5 號函覆「變更林口特定區計畫（第三次通盤檢討- 土
        石採取專用區為保護區）」案於公開展覽期間無公民或
        團體陳情意見。
      8.被告96年4 月19日以台內營字第0960802444號函核定「
        變更林口特定區計畫（第三次通盤檢討- 土石採取專用
        區為保護區）」案並函請行政院准予備案。經行政院准
        予備案後送臺北縣及桃園縣政府發布實施。
    (四)上述就林口特定區計畫關於「土石採取專區」變更恢復「
      保護區」之過程，請詳參附表所示。
    (五)原告認其為本案所花費之人力、物力及龐大經費均因被告
      將本案土石採取專用區變更回保護區而付諸流水，遂提起
      本件訴訟。
二、兩造聲明：
    (一)原告聲明求為判決：1.被告應給付原告新臺幣（下同）12
                          6,629,667 元整，及自起訴狀繕本
                          送達翌日起至清償日止按年息百分
                          之5計算之利息。
                        2.訴訟費用由被告負擔。
    (二)被告聲明求為判決：1.原告之訴駁回。
                        2.訴訟費用由原告負擔。
三、兩造之爭點：
    (一)本案爭執點如下：原告主張本件對於主要計畫有無信賴保
      護原則的適用？
    (二)原告主張之理由：
      1.請求之法律依據：
        (1)就主管機關因定期通盤檢討而變更之都市計畫是否屬
          行政處分？學說及實務上有肯定說與否定說之爭，然
          依高等行政院89年度第2 次法律座談會研討結果（參
          原證11），係採否定說見解認：「大法官釋字第一五
          六號解釋認為都市計畫之個別變更具有行政處分之性
          質，其解釋理由書認為：『都市計畫之個別變更，與
          都市計畫之擬定、發布及擬定計畫機關依規定五年定
          期通盤檢討所作之必要變更（都市計畫法第二十六條
          參照），並非直接限制一定區域內人民之權益或增加
          其負擔者有所不同。』」，該解釋認為都市計畫之個
          別變更為行政處分，故依反面解釋，都市計畫五年定
          期通盤檢討所作必要之變更，應非行政處分。另學者
          廖義男亦認為：五年定期通盤檢討後所為之必要變更
          ，而將一定地區內土地使用作合理之規劃，並將部分
          土地指定為道路保留地者，其性質是一種法規，不得
          直接對之爭訟（廖義男著論行政計畫之確定程序79年
          12月版第365 至423 頁參照。行政法院82年度判字第
          2260號判決及89年度裁定第437 號裁定均採此見解）
          」。
        (2)本件被告所為之「變更林口特定區計畫（第三次通盤
          檢討- 土石採取專用區為保護區）案」，雖屬因定期
          通盤檢討而變更之都市計畫，依上開座談會研討結果
          性質上應屬行政法規性質，但仍有信賴保護原則之適
          用，蓋大法官會議釋字第525 號解釋（參原證12）已
          揭明：「信賴保護原則攸關憲法上人民權利之保障，
          公權力行使涉及人民信賴利益而有保護之必要者，不
          限於授益行政處分之撤銷或廢止（行政程序法第119
          條、第120 條及第126 條參照），即行政法規之廢止
          或變更亦有其適用。行政法規公布施行後，制定或發
          布法規之機關依法定程序予以修改或廢止時，應兼顧
          規範對象信賴利益之保護。除法規預先定有施行期間
          或因情事變遷而停止適用，不生信賴保護問題外，其
          因公益之必要廢止法規或修改內容致人民客觀上具體
          表現其因信賴而生之實體法上利益受損害，應採取合
          理之補救措施，或訂定過渡期間之條款，俾減輕損害
          ，方符憲法保障人民權利之意旨。」。
        (3)依行政程序法第126 條規定：「原處分機關依第一百
          二十三條第四款、第五款規定廢止授予利益之合法行
          政處分者，對受益人因信賴該處分致遭受財產上之損
          失，應給予合理之補償。第一百二十條第二項、第三
          項及第一百二十一條第二項之規定，於前項補償準用
          之。」同法第123 條第4 、5 款乃規定：「授予利益
          之合法行政處分，有下列各款情形之一者，得由原處
          分機關依職權為全部或一部之廢止：四、行政處分所
          依據之法規或事實事後發生變更，致不廢止該處分對
          公益將有危害者。五、其他為防止或除去對公益之重
          大危害者。」第120 條第2 、3 項規定：「前項補償
          額度不得超過受益人因該處分存續可得之利益。關於
          補償之爭議及補償之金額，相對人有不服者，得向行
          政法院提起給付訴訟。」第121 條第2 項規定：「前
          條之補償請求權，自行政機關告知其事由時起，因二
          年間不行使而消滅；自處分撤銷時起逾五年者，亦同
          。」而行政訴訟法第8 條第1 項前段亦規定：「人民
          與中央或地方機關間，因公法上原因發生財產上之給
          付或請求作成行政處分以外之其他非財產上之給付，
          得提起給付訴訟。」。
        (4)本件被告定期通盤檢討之所以變更都市計畫，其理由
          無非為考量當地居民陳情意見、環境保育及避免影響
          洪患災害等因素，亦即屬行政程序法第123 條第5 款
          「其他為防止或除去對公益之重大危害者」之情形，
          倘依此規定廢止授予利益之合法行政處分者，依同法
          第126 條規定對受益人因信賴該處分致遭受財產上之
          損失，應給予合理之補償。再參之大法官會議釋字第
          525 號解釋，上開行政程序法有關信賴保護原則之規
          定，於行政法規變更（即都市計畫通盤檢討所為變更
          ）時亦有其適用，此即屬行政訴訟法第8 條第1 項前
          段「人民與中央機關間因公法上原因發生財產上給付
          」之情形，故原告自得依上開規定請求損失補償，而
          本件辦理變更都市計畫之機關為內政部，故以之為被
          告起訴請求。
      2.請求之內容及數額：
        (1)原告係專為本案土石採取專用區之開發而設立，所有
          營業費用均係為本案而支出，自83年成立算至94年，
          總計支出38,890,566 元 （參原證13）。
        (2)另原告因本案之申請，須委外專業機構擬定各項計畫
          ，計支出顧問費用9,292,345 元（參原證14）。
        (3)原告因申請本案開發，須收購計畫區內之土地，於86
          年間購入該區7 筆土地時，土地總價值為116,794,26
          0 元（參原證15），經都市計畫變更回復為保護區後
          ，現今土地總價值降為38,374,504元（參原證16），
          跌幅達67.17%，原告計損失78,446,756元。
        (4)以上均為原告信賴該「部分保護區變更為土石採取專
          用區案」所遭致之損失，合計達126,629,667 元。
      3.被告雖舉最高行政法院92年判字第449 號判決要旨：「
        行政程序法第八條規定行政行為，應保護人民正當合理
        之信賴。而主張適用此項信賴保護原則之要件，須：(一)
        有信賴基礎之存在；即行政機關必須有一個表示國家意
        思於外之外觀，或是一事實行為存在。(二)有信賴表現；
        即當事人因信賴而為具體之信賴行為，致產生法律上之
        變動，而信賴基礎與信賴表現間有因果關係。(三)行政機
        關欲去除信賴基礎」，而謂：「原告足源公司自始已知
        『變更林口特定區計畫（部分保護區為土石採取專用區
        ）』該案係屬主要計畫性質，應有細部計畫作為具體實
        施依據，始得申請開採執照進行開採，原告無法因該案
        主要計畫發布即當然取得開採權之信賴基礎。…被告依
        都市計畫法第26條辦理之『變更林口特定區計畫（第三
        次通盤檢討－土石採取專用區為保護區）案』，乃針對
        林口特定區計畫之通盤檢討，其已踐行公告徵求意見、
        公開展覽及審議等法定程序，亦無侵害原告之權利」云
        云。
      4.惟查，縱依上開最高行政法院所揭適用信賴保護原則之
        要件，本件情形亦完全符合，而應由被告就原告之損失
        給予合理補償，茲分述如下：
        (1)本件有信賴基礎存在，且不斷透過各行政機關之施政
          行為予以強化：
          按本件「變更林口特定區計畫（部分保護區為土石
            採取專用區）案」（以下簡稱本都市計畫案），係
            經臺灣省都市計畫委員會第464 次會議審議通過，
            臺灣省政府於83年4 月16日報請被告核定，被告都
            市計畫委員會於83年6 月29日以第375 次委員會決
            議照案通過，再交由桃園縣政府於83年10月26日以
            83府工都字第204364號函發布實施（參原證1 ），
            此即為原告之信賴基礎。基於此信賴基礎，原告方
            會花費龐大之人力、物力準備各項資料提出申請，
            雖然提出申請並非必能取得開採執照，但至少取得
            參與評選、獲發執照之機會，倘將本都市計畫案土
            石採取專用區變更回保護區，則原告連參與評選之
            機會均被剝奪，連帶所花費之勞力、費用、時間均
            付諸流水。故即使本都市計畫案係屬主要計畫，亦
            無礙其為信賴基礎之性質，蓋原告係信賴本都市計
            畫案之發布實施，能繼續提出開採申請而花費人力
            、物力準備各項資料，並非信賴本都市計畫案之發
            布實施，即必能取得開採執照。否則，原告應係請
            求「取得開採權後可獲得利益」之損失補償，而非
            僅請求「提出申請所花費人力、物力、經費」之損
            失補償。
          就以參加考試為例，倘行政機關先發布公告將舉辦
            某一項考試，待考生依公告內容購買相關書籍、花
            費時間苦讀、並繳交報名費取得准考證後，行政機
            關方謂經檢討後因該類人才過剩決定取消考試，試
            問，此時難道能謂考生即使應考亦不見得考上，所
            以欠缺信賴基礎，而絲毫不用給予補償嗎？由此可
            見，被告稱本都市計畫案僅屬主要計畫，原告並不
            因此當然取得開採權利，尚須另擬定細部計畫及通
            過環境影響評估等附帶條件，故欠缺信賴基礎而無
            信賴保護原則之適用云云，顯屬罔顧人民權益之卸
            責說詞。
          尤其，依原告前所呈之原證2 至原證8 證物，及下
            列各政府機關於本都市計畫案發布實施前後之施政
            作為，更強化原告之信賴基礎：
            (甲)經濟部於80年5 月16日發函被告等機關之函文（
              參原證17）即表示：「有關桃園縣龜山、臺北縣
              新莊地區坡地砂石資源開發區變更為土石採取專
              區乙案，核符實際需要。…桃園縣龜山、臺北縣
              新莊地區坡地砂石資源開發區，為目前砂石短缺
              最嚴重之北部地區最理想之供應來源，…倘能順
              利開採，不僅可解決部分砂石供應不足之問題，
              更兼具危坡整平及提升土地二次利用價值，故該
              區域之開發確有實際需要。」。
            (乙)桃園縣政府於81年6 月18日發函臺灣省政府等機
              關之函文（參原證18）亦表示：「目前北部地區
              砂石資源極度匱乏，砂石料價格飛漲，已嚴重影
              響六年國建工程進度及成本，臺灣省礦務局擬將
              本縣龜山迴龍地區都市計畫內林口特定區變更為
              土石採取專業區案，本府深表贊同，請速予促成
              ，以便合理合法開採，避免對下游地區造成水土
              保持問題。…本土石區規劃案一直受新莊市反對
              ，惟查其反對理由均可由技術問題解決。」。
            (丙)臺灣省政府環境保護處於88年4 月14日發函（參
              原證19）通知原告，環境影響評估報告書定稿本
              已審查認可同意備查。
            (丁)桃園縣政府於90年6 月18日發函（參原證20）通
              知原告，有關整地工程「水土保持計畫」案定稿
              本（含審查結論），業經委託臺灣省大地工程技
              師公會代為審查辦理完成。
            (戊)臺灣省礦務局於90年11月16日發布之即時新聞（
              參原證21）表示：「本部礦務局辦理推動北部陸
              砂之開採部分，目前正積極協調各機關推動桃園
              龜山及苗栗三義兩地陸上砂石大面積整體規劃開
              發案，以期儘快完成轉型開發陸上砂石，達到降
              低河川砂石供應量目標，並能充分供應國內需求
              之砂石料源。」。
            (己)依經濟部（91至94年）中程施政計畫（參原證22
              ）記載：「(一)配合行政院核定之『砂石開發供應
              方案』，積極推動土石資源開發，建立多元化砂
              石供應開發。1.至89年調查完成18區陸上土石資
              源資料。(三)加速推動陸上砂石資源開發。1.桃園
              龜山地區砂石資源之開發：本區已有私人公司申
              請開發並已完成二階環評，惟於進入都市計畫細
              部計畫變更審查時，內政部都市計畫委員會決議
              ：『不予通過』，本決議將影響本案開發時程，
              目前已輔導業者參照都市計畫委員會決議及民眾
              反映意見，另研擬細部計畫中；同時請經建會依
              經發會決議進行協商。(四)輔導及補助縣（市）政
              府辦理砂石申請及開發等業務。1.對於各縣（市
              ）政府已受理之砂石申請案積極進行輔導。」。
        (2)原告有具體之信賴表現，且此信賴表現與信賴基礎間
          有因果關係存在：
          原告當初係專為配合本都市計畫案之開採陸砂政策
            ，而於83 年8月24日登記設立，之後於本都市計畫
            案發布實施後，更積極準備各項資料進行土石開採
            之申請，因此須支出各項營業費用，自83年成立起
            算至94年，總計支出38,890,566元（參原證13），
            此即屬基於信賴基礎所為之信賴表現，兩者間顯有
            因果關係存在。
          另原告因信賴本都市計畫案之發布實施，為申請土
            石開採執照，依規定提出開採細部計畫、水土保持
            計畫、環境影響評估報告等相關圖說資料，因此須
            委外專業機構擬定各項計畫，計支出顧問費用9,29
            2,345 元（參原證14），此亦屬基於信賴基礎所為
            之信賴表現，且兩者間有因果關係存在。
          再原告因信賴本都市計畫案之發布實施，為申請開
            採權利須收購計畫區內之土地，於86年間購入該區
            7 筆土地時，土地總價值為116,794,260 元（參原
            證15），此即屬基於信賴基礎所為之信賴表現，嗣
            經都市計畫變更回保護區後，土地總價值降為38,3
            74,504元（參原證16），跌幅達67.17%，原告損失
            計78,446,756元。
          以上均為原告因信賴本都市計畫案發布實施所遭致
            之損失，合計達126,629,667 元，自應由被告給予
            合理之補償。
        (3)被告欲除去信賴基礎，而原告之信賴值得保護：
          被告因擬將本都市計畫案土石採取專用區變更回保
            護區，被告都市計畫委員會於95年11月14日通過「
            變更林口特定區計畫（第三次通盤檢討- 土石採取
            專用區為保護區）案」（參原證9） ，嗣雖曾在臺
            北縣及桃園縣分別舉辦公開展覽及說明會，但原告
            均未獲任何通知，致無從表示意見（參原證23），
            被告隨即將該案交由桃園縣政府於96年5 月10日公
            告實施（參原證10 ） ，致使原告為本都市計畫案
            所花費之龐大人力、物力及經費均付諸流水。令人
            不解的是，被告將土石採取專用區變更回保護區之
            理由，竟是當初將保護區變更為土石採取專用區時
            早已考量之因素，即「塔寮坑溪下游新莊市及泰山
            鄉居民之反對意見、環境保育及避免引起洪患災害
            」，當初既認為上開問題可以克服或不致發生，因
            而通過本都市計畫案，如今又以相同理由變更該都
            市計畫案，若非當初之決策草率，即是嗣後之變更
            不當，但無論如何，均不應將此不利益全歸由原告
            承受。
          按信賴保護原則係指人民因相信既存之法秩序，而
            安排其生活或處置其財產，嗣後不能因法規之制定
            或修正，而使其遭受不能預見之損害，用以保障人
            民之既得權。其旨係在保護人民對抽象現存法律秩
            序之信賴，此一信賴只要是正當合理者，而無行政
            程序法第119 條信賴不值得保護之情形，即不能因
            嗣後法規之制定或修正，使人民因信賴既有之法秩
            序所為之生活安排或財產處置，遭受不能預見之損
            害。且信賴保護原則所保障之範圍，除依原（舊）
            規定所生之權利與利益外，參照司法院大法官會議
            釋字第529 號解釋，尚應包括維護原（舊）規定所
            形成法秩序衍生之實體法上地位之保障。
          本件原告之信賴表現，既無行政程序法第119 條信
            賴不值得保護之情形，即應由被告給予合理之損失
            補償，此並不因被告是否依法辦理都市計畫變更而
            受影響，蓋信賴保護原則之適用，並不以被告係非
            法變更都市計畫為必要，即使被告係依法辦理，仍
            無礙於原告之損失補償請求權。故被告所謂其係依
            都市計畫法第26條辦理將土石採取專用區變更回保
            護區，且已踐行相關法定程序，而無須對原告為損
            失補償云云，自不可採。
          至於原告所提之細部計畫，雖經被告都市計畫委員
            會審議不予通過，但若非被告變更都市計畫將土石
            採取專用區變更回保護區，原告仍可於修正後再提
            細部計畫，關此在被告所提被證19 經 濟部函覆立
            委蔡家福辦公室之函文中，亦提及原告可重提細部
            計畫，加以本都市計畫案申請開採執照之業者，僅
            原告一家，原告更是大有機會獲准核發開採執照。
            如今因被告遽行變更都市計畫，致使原告損失不貲
            ，參之同上被證19之「塔寮坑溪上游設置土石專區
            」公聽會會議紀錄，臺灣省礦務局甚至表示：「本
            區因早已核定為土石專用區，廠商隨時可依法提出
            開採申請，如果本區不同意廠商之開採申請，申請
            廠商將有權提出國家賠償」，更可見本件變更都市
            計畫造成原告之損失至鉅，連行政機關均認應給予
            賠償。
      5.綜上所陳，懇請鈞院鑒核，賜判如原告訴之聲明，以維
        權益，至感德便。
    (三)被告主張之理由：
      1.原告自始已知「變更林口特定區計畫（部分保護區為土
        石採取專用區）」該案係屬於主要計畫性質，應有細部
        計畫作為具體實施依據，始得申請開採執照進行開採，
        原告無法因該案主要計畫發布即當然取得開採權之信賴
        基礎：
        (1)按都市計畫法第7 條第1 款：「一、主要計畫：係指
          依第十五條所定之主要計畫書及主要計畫圖，作為擬
          定細部計畫之準則。二、細部計畫：係指依第二十二
          條之規定所為之細部計畫書及細部計畫圖，作為實施
          都市計畫之依據。」可見主要計畫係為提供擬定細部
          計畫之準則，而實施都市計畫則需再行擬定細部計畫
          以作為實施依據。再按細部計畫之擬定，除可由內政
          部或直轄市、縣（市）政府辦理外，亦可由土地關係
          人依都市計畫法第24條：「土地權利關係人為促進其
          土地利用，得配合當地分區發展計畫，自行擬定或變
          更細部計畫，並應附具事業及財務計畫，申請當地直
          轄市、縣（市）（局）政府或鄉、鎮、縣轄市公所依
          前條規定辦理。」提出申請，再由內政部或該管直轄
          市、縣（市）政府依都市計畫法第23條進行核定。因
          此，若作為主要計畫具體施行依據之細部計畫擬定未
          能經核定，則自無法僅憑主要計畫即可進行都市計畫
          之實施，人民亦無法僅憑都市計畫之主要計畫即據為
          已取得特定權利之主張。
        (2)再者，按行政法之信賴保護原則，依最高行政法院92
          年判字第449 號判決要旨：「行政程序法第八條規定
          行政行為，應保護人民正當合理之信賴。而主張適用
          此項信賴保護原則之要件，須：（一）有信賴基礎之
          存在：即行政機關必須有一個表示國家意思於外之外
          觀，或是一事實行為存在。（二）有信賴表現：即當
          事人因信賴而為具體之信賴行為，致產生法律上之變
          動，而信賴基礎與信賴表現間有因果關係。（三）行
          政機關欲去除信賴基礎。」顯見若無信賴基礎之存在
          ，當事人即無所謂信賴表現，亦無信賴保護之必要。
          然就無信賴保護原則之適用，應參照大法官會議釋字
          第525 號解釋文：「…至經廢止或變更之法規有重大
          明顯違反上位規範情形，或法規（如解釋性、裁量性
          之行政規則）係因主張權益受害者以不正當方法或提
          供不正確資料而發布者，其信賴即不值得保護；又純
          屬願望、期待而未有表現其已生信賴之事實者，則欠
          缺信賴要件，不在保護範圍。」。
        (3)查原告應知悉「變更林口特定區計畫（部分保護區為
          土石採取專用區）」屬主要計畫之性質，需有細部計
          畫擬定後始可以具體施行。省都委會於82年12月1 日
          之第464 次會議決議及被告內政部都委會83年6 月29
          日第375 次會議決議（參照被證1 及被證3 ），均表
          明本變更案主要計畫需另擬定細部計畫及通過環境評
          估等附帶條件，因此本案之都市計畫主要計畫相關內
          容及條件已為大眾所得獲知。換言之，「變更林口特
          定區計畫（部分保護區為土石採取專用區）」僅為準
          則性規定，而非專為原告或特定人所制定，原告已清
          楚知悉並未因該都市計畫發布即取得專屬或是特定之
          權（如開採砂石權利）。而該「保護區」雖規劃為「
          土石採取專用區」，但若人民欲進行砂石開採，需配
          合細部計畫之擬定後，再由主管機關按申請者資格進
          行核發開採權。故雖原告主張公司設立目的乃為開採
          砂石，然審究該「變更林口特定區計畫（部分保護區
          為土石採取專用區）」變更過程及各級都委會審議階
          段，擬定機關及審議機關均非為設立「土石採取專用
          區」而要求原告或特定公司設立，更未表明或保證原
          告因該主計畫發布即賦予開採砂石權利，反而更表明
          需另行擬定細部計畫及通過環境影響評估後，再由目
          的事業主管機關依申請開採者之資格予以審查核發開
          採執照。原告於89年6 月13日依都市計畫法第24條規
          定向被告都委會提出「變更林口特定區計畫（部分保
          護區為土石採取專用區）」之細部計畫擬定案，即因
          清楚原告未因該主要計畫發布實施而取得開採權利，
          仍需在相關要件均符合下，始可取得該權利。
        (4)且依都市計畫法第23條第1 項、第3 項及第24條規定
          ，被告就依都市計畫主要計畫擬定之細部計畫具有審
          議核定之權，故就原告依都市計畫法第24條提出之「
          變更林口特定區計畫（部分保護區為土石採取專用區
          ）」案之細部計畫擬定，被告具有審議、核定之權，
          且該審議需就細部計畫案是否符合主要計畫之要求、
          條件及實質內容、及配套措施等等綜合判斷。因此，
          被告僅於審核細部計畫於一切條件均符合下，始有核
          定細部計畫之可能，更非原告提出擬定之細部計畫，
          被告之都委會即應照案通過之理，此為原告明知。而
          按被告之都委會於90年5 月22日第509 次會議審議認
          原告所提之細部計畫並不合要求，應為「不予通過」
          ，原告雖就細部計畫再行提出覆議，惟仍因未合於要
          求，故而覆議再經90年10月9 日第519 次會議決議維
          持「不予通過」之決定。因此，自都市計畫法及本變
          更案之主要計畫發布實施內容，原告已清楚知悉需有
          細部計畫擬定以作為主要計畫之施行依據，而被告就
          本變更案之細部計畫有審議核定之權，既無相關細部
          計畫可為具體施行依據，被告內政部亦無行政行為使
          原告確信已依「變更林口特定區計畫（部分保護區為
          土石採取專用區）」案之主要計畫而取得開採權，既
          無信賴基礎產生，更遑論因該信賴基礎而取得信賴利
          益而應為保護。
        (5)綜上，「變更林口特定區計畫（部分保護區為土石採
          取專用區）」案之主要計畫變更非專為個人而設，被
          告內政部就該特定區計畫之主要計畫及細部計畫保有
          審議、核定權利。被告所擬定之主要計畫，仍需相關
          細部計畫及後續行政行為配合，原告尚無法主張已有
          可開採或必定給予開採權之信賴基礎，更無法以其有
          提出細部計畫擬定，被告之都委會即需照案通過之義
          務，則原告既已清楚明瞭上情，其為取得開採砂石權
          利所為之行為，僅係原告期望、期待取得權利之行為
          ，並非因有信賴基礎存在而作之信賴表現，依上開大
          法官會議釋字第525 號解釋文足知，原告就此自無信
          賴保護原則適用之必要。
      2.被告依都市計畫法第26條辦理之「變更林口特定區計畫
        （第三次通盤檢討- 土石採取專用區為保護區）案」乃
        針對林口特定區計畫之通盤檢討，已踐行公告徵求意見
        、公開展覽及審議等法定程序，亦無侵害原告之權利：
        (1)主管機關就已通過之都市計畫當應進行通盤檢討，且
          得為必要之變更，而該通盤檢討所為之必要變更依大
          法官會議釋字第156 號解釋理由書：「主管機關變更
          都市計畫，係公法上之單方行政行為，如直接限制一
          定區域內人民之權利、利益或增加其負擔，即具有行
          政處分之性質，其因而致使特定人或可得確定之多數
          人之權益遭受不當或違法之損害者，依照訴願法第一
          條、第二條第一項及行政訴訟法第一條之規定，自應
          許其提起訴願或行政訴訟，以資救濟。始符憲法保障
          人民訴願權或行政訴訟權之本旨。此項都市計畫之個
          別變更，與都市計畫之擬定、發布及擬定計畫機關依
          規定五年定期通盤檢討所作必要之變更（都市計畫法
          第二十六條參照），並非直接限制一定區域內人民之
          權益或增加其負擔者，有所不同。」顯見並非行政處
          分，亦即主管機關變更都市計畫，如係通盤檢討所作
          必要之變更，並非直接限制一定區域內人民之權益或
          增加其負擔者，非屬於對於特定人所為之行政處分。
        (2)又都市計畫法第26條規定：「都市計畫經發布實施後
          ，不得隨時任意變更。但擬定計畫之機關每三年內或
          五年內至少應通盤檢討一次，依據發展情況，並參考
          人民建議作必要之變更。對於非必要之公共設施用地
          ，應變更其使用。」故都市計畫發布實施後，原則以
          不任意變更為主，然擬定機關須於每三年或五年內就
          該都市計畫作通盤檢討，惟若經通盤檢討依據發展情
          況，並參考人民建議，要非不得辦理變更。又「按主
          管機關擬定都市計畫發布實施，或之後依都市計畫法
          第二十六條第一項定期通盤檢討予以變更，均非直接
          限制一定區域內人民之權益或增加其負擔之行為，並
          非行政處分（參照司法院釋字第一五六號解釋理由書
          ），人民並無請求為如何擬訂計畫或通盤檢討變更之
          權利。又都市計畫法第六十三條、第六十四條規定主
          管機關得辦理都市更新，係賦予權限。主管機關是否
          辦理，為其行政形成之自由，人民並無請求辦理都市
          更新之權。是人民陳述都市計畫內容缺失，表示應該
          如何改正，請求主管機關定期通盤檢討予以變更或辦
          理都市更新，僅屬意見表達，並非依法申請之案件。
          主管機關函復將其意見存供參考，未准依其意見辦理
          ，並不發生何法律上效果，自非行政處分。…」最高
          行政法院93年判字第1628號裁判要旨可稽，顯見人民
          就行政機關依都市計畫法辦理都市計畫之通盤檢討所
          提供之意見僅為意見表達，行政機關仍應綜整各種情
          況作適當之檢討及變更。
        (3)被告就林口特定區計畫所作「變更林口特定區計畫（
          第三次通盤檢討- 土石採取專區為保護區）」案係對
          「變更林口特定區計畫（部分保護區為土石採取專用
          區）」案之通盤檢討，乃立基於該變更都市計畫案之
          發布實施以來未有細部計畫為具體實施之依據、居民
          生活、環境保育、洪患災害及原計畫之發展等重要事
          項之檢討、改善，而對該特定區土地之使用作檢討以
          合理規劃。且「變更林口特定區計畫（第三次通盤檢
          討- 土石採取專區為保護區）」案自93年3 月起即進
          行公告徵求人民及團體意見，再於94年12月、95年1
          月辦理第一次公開展覽及第一次說明會，被告都委會
          亦於95年11月14日第646 次會議檢討主要計畫發展情
          況，匯整人民意見討論後，再依該會議決議於96年2
          月、3 月舉辦第二次說明會及第二次公開展覽，第二
          次公開展覽期間並未再有人民及團體提出意見，始依
          該95年11月14日第646 次會議決議辦理變更「土石採
          取專用區」為「保護區」。自上可知，被告乃依都市
          計畫法第26條規定就該林口特定區計畫辦理通盤檢討
          ，並依該法定程序將該案進行公告、公展、審議後始
          辦理土地使用分區之變更，被告並未有違法之處。
        (4)然查原告雖以辦理該「變更林口特定區計畫（第三次
          通盤檢討- 土石採取專區為保護區）」並未受到通知
          ，至渠受有人力、物力等損失，惟既原「變更林口特
          定區計畫（第三次通盤檢討- 土石採取專區為保護區
          ）」並非專為原告所變更之都市計畫，亦未有相關細
          部計畫供原告遵循，原告並未因此取得開採砂石權利
          或有合理期待可取得開採權，而被告乃基於都市計畫
          法第26條規定就原制定計畫為通盤檢討，期間歷時甚
          久且已踐行相關公告、公開展覽程序，可為一般社會
          大眾及原告所知。且若按原告所辯就都市計畫未特別
          規範之人民均需一一通知，則所耗之行政資源成本當
          無可計，亦非法律要求。況且，原告除曾於89年6 月
          13日提出「變更林口特定區計畫（部分保護區為土石
          採取專用區）」之細部計畫送交被告之都委會審議，
          及因「不通過」而再提出覆議申請外，直至被告之都
          委會93年12月開始辦理「變更林口特定區計畫（第三
          次通盤檢討- 土石採取專區為保護區）」案及96年通
          過變更之期間內，均未曾就原都市計畫再提出細部計
          畫，且在通盤檢討案之徵求人民及團體意見及公開展
          覽程序，亦未提出任何意見表示反對。因此被告就原
          所核定發布實施但尚未擬定細部計畫供具體施行依據
          之「變更林口特定區計畫（第三次通盤檢討- 土石採
          取專區為保護區）」案依都市計畫法為通盤檢討，且
          公告徵求人民意見後而為之必要變更，其所為變更並
          未侵害特定人民已獲得之權利，自無信賴保護原則適
          用之餘地，原告主張顯屬無理。
      3.綜上所述，被告前乃以附帶條件通過方式通過「變更林
        口特定區計畫（部分保護區為土石採取專用區）」之主
        要計畫，且查該計畫並非專為特定人所制定，原告並未
        因依該案發布實施而當然取得開採權利之信賴利益，其
        是否合乎開採砂石條件而可進行開採砂石仍須待環境影
        響評估、細部計畫擬定發布實施後，再依該細部計畫規
        定向目的事業主管單位申請開採砂石之權利，顯見原告
        並未因「變更林口特定區計畫（部分保護區為土石採取
        專用區）」之變更而產生信賴基礎，原告所為開發行為
        及與其他行政機關所為互動，僅為期待以此達到符合該
        主要計畫之努力行為，並非基於信賴基礎所為之信賴表
        現。因此，原告尚不能以其行為合乎信賴保護要件，而
        向被告請求損失補償，原告主張係屬無理由，尚請貴院
        依法駁回原告之訴，以符法治。
    理  由
一、本件被告代表人原為李逸洋，訴訟中變更為丙○○，業據被
    告新任代表人丙○○提出承受訴訟狀聲明承受訴訟，核無不
    合，應予准許。
二、按都市計畫法第7 條第1 款規定：「一、主要計畫：係指依
    第15條所定之主要計畫書及主要計畫圖，作為擬定細部計畫
    之準則。二、細部計畫：係指依第22條之規定所為之細部計
    畫書及細部計畫圖，作為實施都市計畫之依據。」可見主要
    計畫係為提供擬定細部計畫之準則，而實施都市計畫則需再
    行擬定細部計畫以作為實施依據。又按細部計畫之擬定，除
    可由內政部或直轄市、縣（市）政府辦理外，亦可由土地關
    係人依都市計畫法第24條：「土地權利關係人為促進其土地
    利用，得配合當地分區發展計畫，自行擬定或變更細部計畫
    ，並應附具事業及財務計畫，申請當地直轄市、縣（市）（
    局）政府或鄉、鎮、縣轄市公所依前條規定辦理。」提出申
    請，再由內政部或該管直轄市、縣（市）政府依都市計畫法
    第23條進行核定。職是，若作為主要計畫具體施行依據之細
    部計畫擬定未能經核定，則自無法僅憑主要計畫即可進行都
    市計畫之實施至明，合先敘明。
三、本件緣於經濟部於80年5 月15日依都市計畫法第27條第1項
    第3 款規定，以經(80)礦021799號函請臺灣省政府辦理「變
    更林口特定區計畫（部分保護區○○路鐵塔用地為土石採取
    專用區）」。嗣經臺灣省都委會於82年12月1 日第464 次會
    議修正通過計畫案名為「變更林口特定區計畫（部分保護區
    為土石採取專用區）」（下稱系爭本變更案），並決議附帶
    3 點條件：「1.應另行擬定細部計畫( 含配置適當之公共設
    施用地與擬具具體公平合理之事業及財務計畫) 俟細部計畫
    完成法定程序後始得發照採石。2.應由申請人作整體規劃，
    並依土石採取規則程序報請縣政府審查後層報礦務局核備。
    3.應依行政院頒布之推行環境影響評估後續計畫辦理環境影
    響評估，取得相關主管機關之同意並辦理說明會後始得開採
    。」，此有省都委會82年12月1 日第464 次會議紀錄可參，
    再於臺灣省政府於83年4 月16日以八三府建四字第149481號
    函檢附計畫書圖報請被告核定。案經被告內政部都委會於83
    年6 月29日第375 次會議審議決議除依省都委會送審案及其
    所附條件通過外，另再行附加條件方式通過本案，該決議內
    容為：「照案通過，惟查砂石運輸將使用台一甲省道，應注
    意交通安全及注重採石之水土保持、公共安全，並應俟環境
    影響評估（包括交通安全計畫）審查通過後，始得開採。」
    ，此有該部都委會83年6 月29日第375 次會議紀錄可參。嗣
    被告核定後，報奉行政院83年9 月7 日臺83內字第34457 號
    函准予備案，83年9 月17日被告再以台(83)內營字第830549
    4 號函請臺灣省政府轉告縣政府依法發布實施，並將發布日
    期、文號送部備查。而本件原告則於89年6 月13日依都市計
    畫法第24條及依「變更林口特定區計畫（原部分保護區為土
    石採取專用區）案」主要計畫之附帶條件，向被告提出「擬
    定林口特定區計畫（原部分保護區變更為土石採取專用區）
    細部計畫案」，然經被告都市計畫委員會於90年5 月22日以
    第509 次會議審議後，作成「不予通過」之決議事項。被告
    於90年6 月20日以台90內中營字第77Ｂ-9010584號函送會議
    紀錄請桃園縣政府轉知原告。嗣桃園縣政府依據原告之申復
    ，依都市計畫法第82條規定於90年7 月9 日以90府城鄉字第
    121311號函向被告提出覆議。經被告都委會於90年10月9 日
    第519 次會議審議決議略以：「一、本細部計畫案仍照本會
    第509 次會議決議不予通過，並請經濟部（水利處、礦務局
    ）及桃園縣政府儘速依本會第509 次會議附帶決議辦理。
    二、請經濟部礦業主管機關儘速將相關陸砂採取政策及評估
    劃設區位之適宜性等檢討結果函送內政部，俾供修正林口特
    定區主要計畫之參據。」此有被告都委會於90年10月9 日第
    519 次會議紀錄可憑。惟嗣後被告依都市計畫法第26條辦理
    「變更林口特定區計畫（第三次通盤檢討）」案，其情形如
    下：1.被告依都市計畫法第26條規定辦理「變更林口特定區
    計畫（第三次通盤檢討）」前，於93年3 月13日於桃園縣、
    93年3 月15日於臺北縣公告30天徵求公民及團體意見。2.「
    變更林口特定區計畫（第三次通盤檢討）」臺北縣政府及桃
    園縣政府於94年12月29日至95年1 月27日分別辦理第1 次公
    開展覽。3.「變更林口特定區計畫（第三次通盤檢討）」第
    1 次說明會於臺北縣係分別於95年1 月11日於林口鄉、八里
    鄉公所；1 月13日於泰山鄉、五股鄉；1 月17日於新莊市進
    行。桃園縣分別於1 月17日於桃園市；1 月19日於蘆竹鄉、
    龜山鄉進行。4.被告都委會95年11月14日第646 次會議審議
    「變更林口特定區計畫（第三次通盤檢討）」案先行討論部
    分決議變更恢復本計畫土石採取專用區為保護區，並再舉辦
    公開展覽及說明會，參被告都委會95年11月14日第646 次會
    議紀錄。5.「變更林口特定區計畫（第三次通盤檢討- 土石
    採取專用區為保護區）」臺北縣政府及桃園縣政府於96年2
    月5 日至96年3 月7 日分別辦理第2 次公開展覽。6.「變更
    林口特定區計畫（第三次通盤檢討- 土石採取專用區為保護
    區）」第2 次說明會於臺北縣係分別於96年2 月12日於泰山
    鄉、新莊市進行。桃園縣於96年2 月14日於龜山鄉進行。7.
    桃園縣政府96年3 月9 日以府城鄉字第0960076216號函及臺
    北縣政府以96年3 月12日北府城規字第0960015604 5號函覆
    「變更林口特定區計畫（第三次通盤檢討- 土石採取專用區
    為保護區）」案於公開展覽期間無公民或團體陳情意見。8.
    被告96年4 月19日以台內營字第0960802444號函核定「變更
    林口特定區計畫（第三次通盤檢討- 土石採取專用區為保護
    區）」案並函請行政院准予備案。經行政院准予備案後送臺
    北縣及桃園縣政府發布實施。為此，本件原告認其為本案所
    花費之人力、物力及龐大經費均因被告將本案土石採取專用
    區變更回保護區而付諸流水，遂提起本件訴訟。兩告分別為
    前揭事實欄之陳述，並對於下列事項不為爭執：(一)本件「變
    更林口特定區計畫」係經台灣省都市計畫委員會464 次會議
    審議通過，臺灣省政府於83年4 月16日報請被告核定，被告
    都市計畫委員會於83年6 月29日以第375 次委員會決議照案
    通過，再交由桃園縣政府於93年10月26日以83府工都字第20
    4364號函發佈實施。(二)原告於89年6 月13日依都市計畫法第
    24條以及「變更林口特定區計畫」主要計畫的附帶條件，向
    被告提出細部計畫案。(三)被告都市計畫委員會於90年5 月22
    日第509 次會議審議後，作成不予通過的決議，並且於90年
    6 月20日以台90內中營字第77B-9010584 號函函送會議記錄
    給桃園縣政府，後轉知原告。(四)桃園縣政府依原告的申復依
    都市計畫法第82條規定，於90年7 月9 日以90府城鄉字第12
    1311號函向被告提出覆議，被告都市計畫委員會於90年10月
    9 日第519 次會議審議，會議決議原告提出的細部計畫案不
    予通過。(五)被告96年4 月19日台內營字第0960802444號函核
    定「變更林口特定區計畫」，並函請行政院准予備案後，送
    台北縣政府及桃園縣政府發佈實施。而兩造主要爭執點厥為
    ：原告主張本件對於主要計畫有無信賴保護原則的適用？本
    院判斷如下。
四、按「人民與中央或地方機關間，因公法上原因發生財產生之
    給付或請求作成行政處分以外之其他非財產上之給付，得提
    起給付訴訟。因公法上契約發生之給付，亦同。」行政訴訟
    法第8 條第1 項定有明文。此項一般給付訴訟之實體判決要
    件有4 ，即(一)須因公法上原因發生之給付；(二)須限於財產上
    之給付；(三)須主張給付義務之違反損害原告之權利；(四)須不
    屬於得在撤銷訴訟中併為請求之給付。查本件原告提起本件
    一般給付訴訟，據其主張係依據：行政程序法第126 條、司
    法院大法官會議釋字第525 號解釋云云。
五、惟按「都市計畫之個別變更，與都市計畫之擬定、發布及擬
    定計畫機關依規定五年定期通盤檢討所作之必要變更（都市
    計畫法第二十六條參照），並非直接限制一定區域內人民之
    權益或增加其負擔者有所不同。」，司法院大法官釋字第15
    6 號解釋在案，又「都市計畫法第26條第1 項規定：【都市
    計畫經發布實施後，不得隨時任意變更。但擬定計畫之機關
    每3 年內或5 年內至少應通盤檢討1 次，依據發展情況，並
    參考人民建議作必要之變更。對於非必要之公共設施用地，
    應變更其使用。】依此規定，主管機關變更都市計畫，係本
    於法定權責所應為之單方行政行為，尚非依據土地所有權人
    之申請而為。又按司法院釋字第156 號解釋：【主管機關變
    更都市計畫，係公法上之單方行政行為，如直接限制一定區
    域內人民之權利、利益或增加其負擔，即具有行政處分之性
    質，其因而致特定人或可得確定之多數人之權益遭受不當或
    違法之損害者，自應許其提起訴願或行政訴訟以資救濟，本
    院釋字第14 8號解釋應予補充釋明。】上開解釋，係指主管
    機關變更都市計畫，如直接限制一定區域內人民之權利、利
    益或增加其負擔，即具有行政處分之性質。依該解釋意旨，
    並未賦予土地所有權人得申請主管機關召開都市計畫通盤檢
    討會之權，亦未論及主管機關對於應檢討或變更都市計畫內
    容而不作為亦屬行政處分，抗告人主張依都市計畫法第26條
    及上開司法院解釋之反面而言，主管機關對於應檢討或變更
    都市計畫內容而不作為，得提起行政爭訟云云，殊無足採。
    」最高行政法院94年裁字第2797號裁定足資參照。易言之，
    都市計畫之通盤檢討係一抽象、對不特定人之行政計畫，屬
    行政機關對於一般人民所為之一般性措施，類於法規命令而
    為抽象之規定，其對象並非特定之個人，自非行政處分，必
    須嗣後行政機關依該計畫所為具體措施，造成人民不利之效
    果發生時，始得依法提起救濟；故都市計畫之擬定、發布及
    都市計畫機關依都市計畫法第26條規定5 年定期通盤檢討之
    必要變更，並非直接限制一定區域內人民之權益或增加其負
    擔，不具行政處分之性質（司法院釋字第一四八號、第一五
    六號解釋理由參照）。次按行政程序法第126 條規定：「原
    處分機關依第123 條第4 款、第5 款規定廢止授予利益之合
    法行政處分者，對受益人因信賴該處分致遭受財產上之損失
    ，應給予合理之補償。第120 條第2 項、第3 項及第121 條
    第2 項之規定，於前項補償準用之。」同法第123 條第4、5
    款乃規定：「授予利益之合法行政處分，有下列各款情形之
    一者，得由原處分機關依職權為全部或一部之廢止：四、行
    政處分所依據之法規或事實事後發生變更，致不廢止該處分
    對公益將有危害者。五、其他為防止或除去對公益之重大危
    害者。」第120 條第2 、3 項規定：「前項補償額度不得超
    過受益人因該處分存續可得之利益。關於補償之爭議及補償
    之金額，相對人有不服者，得向行政法院提起給付訴訟。」
    第121 條第2 項規定：「前條之補償請求權，自行政機關告
    知其事由時起，因二年間不行使而消滅；自處分撤銷時起逾
    五年者，亦同。」可知，行政程序法第126 條有關廢止授益
    處分之信賴補償規定，係針對行政處分，且係授益處分之廢
    止而設。
六、查本件原告係系爭經告核定，報奉行政院83年9 月7 日臺83
    內字第34457 號函准予備案，83年9 月17日被告再以台(83)
    內營字第8305494 號函請臺灣省政府轉告縣政府依法發布實
    施之「「變更林口特定區計畫（部分保護區為土石採取專用
    區）」細部計畫之提案者，由於都市計畫通盤檢討之變更，
    並非行政處分，已如前述，則原告即非被告行政處分之相對
    人，自無主張依行政訴訟法第126 條請求被告補償之餘地。
    而行政程序法亦無行政計畫得類推適用行政處分之規定，原
    告主張類推適用行政程序法第126 條規定，請求被告應負損
    失補償之責，尚屬無據。
七、復按「信賴保護原則攸關憲法上人民權利之保障，公權力行
    使涉及人民信賴利益而有保護之必要者，不限於授益行政處
    分之撤銷或廢止（行政程序法第119 條、第120 條及第126
    條參照），即行政法規之廢止或變更亦有其適用。行政法規
    公布施行後，制定或發布法規之機關依法定程序予以修改或
    廢止時，應兼顧規範對象信賴利益之保護。除法規預先定有
    施行期間或因情事變遷而停止適用，不生信賴保護問題外，
    其因公益之必要廢止法規或修改內容致人民客觀上具體表現
    其因信賴而生之實體法上利益受損害，應採取合理之補救措
    施，或訂定過渡期間之條款，俾減輕損害，方符憲法保障人
    民權利之意旨。至經廢止或變更之法規有重大明顯違反上位
    規範情形，或法規（如解釋性、裁量性之行政規則）係因主
    張權益受害者以不正當方法或提供不正確資料而發布者，其
    信賴即不值得保護；又純屬願望、期待而未有表現其已生信
    賴之事實者，則欠缺信賴要件，不在保護範圍。…」司法院
    大法官會議釋字第525 號解釋在案。是以，行政法規之廢止
    或變更，亦有信賴保護原則之適用，亦即法規之廢止變更應
    兼顧規範對象信賴利益之保護。又信賴保護之構成要件須符
    合（1 ）、信賴基礎：即行政機關表現在外具有法效性之決
    策；（2 ）、信賴表現：即人民基於上述之法效性決策宣示
    所形成之信賴，實際開始規劃其生活或財產之變動，並付諸
    實施，此等表現在外之實施行為乃屬「信賴表現」；（3 ）
    、信賴在客觀上值得保護等要件。
八、查本件「變更林口特定區計畫（部分保護區為土石採取專用
    區）」屬主要計畫之性質，需有細部計畫擬定後始可以具體
    施行，此觀都市計畫法第7 條及第24條規定至明。又省都委
    會於82年12月1 日之第464 次會議決議及被告內政部都委會
    83年6 月29日第375 次會議決議（見答辯卷第被證1 及被證
    3 ），均表明本變更案主要計畫需另擬定細部計畫及通過環
    境評估等附帶條件，因此本案之都市計畫主要計畫相關內容
    及條件已為大眾所得獲知，原告對系爭特定區計畫提出細部
    計畫，當無不知之理。易言之，「變更林口特定區計畫（部
    分保護區為土石採取專用區）」僅為準則性規定，而非專為
    原告或特定人所制定，亦即任何人（包括提出細部計畫者）
    均無僅憑都市計畫之主要計畫即據為已取得特定權利之主張
    。原告當亦知悉並未因該都市計畫發布即取得專屬或是特定
    之權（如開採砂石權利）。而該「保護區」雖規劃為「土石
    採取專用區」，但若人民欲進行砂石開採，需配合細部計畫
    之擬定後，再由主管機關按申請者資格進行核發開採權。故
    雖原告主張公司設立目的乃為開採砂石，然審究該「變更林
    口特定區計畫（部分保護區為土石採取專用區）」變更過程
    及各級都委會審議階段，擬定機關及審議機關均未曾因為欲
九、復按依都市計畫法第23條第1 項、第3 項及第24條規定，被
    告就依都市計畫主要計畫擬定之細部計畫具有審議核定之權
    ，故就原告依都市計畫法第24條提出之「變更林口特定區計
    畫（部分保護區為土石採取專用區）」案之細部計畫擬定，
    被告具有審議、核定之權，且該審議需就細部計畫案是否符
    合主要計畫之要求、條件及實質內容、及配套措施等等綜合
    判斷。因此，被告僅於審核細部計畫於一切條件均符合下，
    始有核定細部計畫之可能，更非原告提出擬定之細部計畫，
    被告之都委會即應照案通過之理，揆諸前揭最高行政法院裁
    定至明，此亦應為原告所明知。亦即原告細部計畫案之提出
    ，並未課予被告即應予通過之義務，而被告之都委會於90年
    5 月22日第509 次會議審議認原告所提之細部計畫並不合要
    求，應為「不予通過」，原告雖就細部計畫再行提出復議，
    惟仍因未合於要求，故而復議再經90年10月9 日第519 次會
    議決議維持「不予通過」之決定。準此，自都市計畫法及本
    變更案之主要計畫發布實施內容，原告已知悉需有細部計畫
    擬定以作為主要計畫之施行依據，而被告就本變更案之細部
    計畫有審議核定之權。又縱觀全卷資料，被告並無做出任何
    行政行為，致使原告確信已依「變更林口特定區計畫（部分
    保護區為土石採取專用區）」案之主要計畫而取得開採權，
    從而，原告要難據以認定其有信賴基礎之產生，更遑論因該
    信賴基礎而取得信賴利益而應為保護。而經濟部、桃園縣政
    府、臺灣省政府環保處、礦務局等機關先後發布之函文，均
    僅係本件主要計畫發布實施後所進行之一連串後續法定程序
    ，未因此而課被告即必須照原告所提細部計畫通過之義務。
    至於原告因本件主要計畫之通過、發布實施，迄其提出細部
    計畫之間，為參與本件計畫所花費之人力、物力之準備，係
    其為提出細部計畫所為之必要費用，此種必要費用之花費，
    未因此而課被告必須依其所提細部計畫通過之義務，此亦為
    原告所應知悉，從而，此種花費與被告未通過原告所提細部
    計畫並無因果關係，即無請求所謂損失補償之理。
十、再按都市計畫法第26條規定：「都市計畫經發布實施後，不
    得隨時任意變更。但擬定計畫之機關每3 年內或5 年內至少
    應通盤檢討1 次，依據發展情況，並參考人民建議作必要之
    變更。對於非必要之公共設施用地，應變更其使用。」故都
    市計畫發布實施後，原則以不任意變更為主，然擬定機關須
    於每3 年或5 年內就該都市計畫作通盤檢討，惟若經通盤檢
    討依據發展情況，並參考人民建議，要非不得辦理變更。查
    被告依都市計畫法第26條規定，所做第三次通盤檢討- 土石
    採取專區為保護區）」案係對「變更林口特定區計畫（部分
    保護區為土石採取專用區）」案之通盤檢討，乃立基於該變
    更都市計畫案之發布實施以來未有細部計畫為具體實施之依
    據、居民生活、環境保育、洪患災害及原計畫之發展等重要
    事項之檢討、改善，而對該特定區土地之使用作檢討以合理
    規劃。且「變更林口特定區計畫（第三次通盤檢討- 土石採
    取專區為保護區）」案自93年3 月起即進行公告徵求人民及
    團體意見，再於94年12月、95年1 月辦理第一次公開展覽及
    第一次說明會，被告都委會亦於95年11月14日第646 次會議
    檢討主要計畫發展情況，匯整人民意見討論後，再依該會議
    決議於96年2 月、3 月舉辦第二次說明會及第二次公開展覽
    ，第二次公開展覽期間並未再有人民及團體提出意見，始依
    該95年11月14日第646 次會議決議辦理變更「土石採取專用
    區」為「保護區」。可知，被告乃依都市計畫法第26條規定
    就該林口特定區計畫辦理通盤檢討，並依該法定程序將該案
    進行公告、公展、審議後始辦理土地使用分區之變更，核無
    不合。易言之，被告依都市計畫法第26條辦理之「變更林口
    特定區計畫（第三次通盤檢討- 土石採取專用區為保護區）
    案」乃針對林口特定區計畫之通盤檢討，揆諸前揭大法官解
    釋意旨，並已踐行公告徵求意見、公開展覽及審議等法定程
    序，亦無侵害原告權利可言。原告雖主張被告辦理該「變更
    林口特定區計畫（第三次通盤檢討- 土石採取專區為保護區
    ）」並未受到通知，至渠受有人力、物力等損失，但查原「
    變更林口特定區計畫（第三次通盤檢討- 土石採取專區為保
    護區）」並非專為原告所變更之都市計畫，亦未有相關細部
    計畫供原告遵循，原告並未因此取得開採砂石權利或有合理
    期待可取得開採權，而被告乃基於都市計畫法第26條規定就
    原制定計畫為通盤檢討，期間歷時甚久且已踐行相關公告、
    公開展覽程序，可為一般社會大眾及原告所知。再查，原告
    除曾於89年6 月13日提出「變更林口特定區計畫（部分保護
    區為土石採取專用區）」之細部計畫送交被告之都委會審議
    ，及因「不通過」而再提出覆議申請外，直至被告之都委會
    93年12月開始辦理「變更林口特定區計畫（第三次通盤檢討
    - 土石採取專區為保護區）」案及96年通過變更之期間內，
    均未曾就原都市計畫再提出細部計畫，且在通盤檢討案之徵
    求人民及團體意見及公開展覽程序，亦未提出任何意見表示
    反對。職是，被告就原所核定發布實施但尚未擬定細部計畫
    供具體施行依據之「變更林口特定區計畫（第三次通盤檢討
    - 土石採取專區為保護區）」案依都市計畫法為通盤檢討，
    且公告徵求人民意見後而為之必要變更，其所為變更並未侵
    害特定人民已獲得之權利，自無信賴保護原則適用之餘地，
    原告主張顯屬無據，被告並無任何給付義務之違反，其請求
    給付損失補償，洵不足採。
十一、綜上所述，「變更林口特定區計畫（部分保護區為土石採
    取專用區）」案之主要計畫變更非專為個人而設，被告內政
    部就該特定區計畫之主要計畫及細部計畫保有審議、核定權
    利。被告所擬定之主要計畫，仍需相關細部計畫及後續行政
    行為配合，原告尚無法主張已有可開採或必定給予開採權之
    信賴基礎，更無法以其有提出細部計畫擬定，被告之都委會
    即需照案通過之義務，則原告既已清楚明瞭上情，其為取得
    開採砂石權利所為之行為，僅係原告期望、期待取得權利之
    行為，並非因有信賴基礎存在而作之信賴表現，揆諸司法院
    大法官會議釋字第525 號解釋自明，且都市計畫通盤檢討之
    變更，亦非行政處分，亦經司法院大法官會釋釋字第156 號
    解釋在案，原告為提出細部計畫所花費之人力、物力之準備
    ，乃其參與本計畫之必要，核與被告未通過其所提細部計畫
    並無因果關係，從而，原告提起本件一般給付訴訟，請求被
    告應給付其新臺幣126,629,667 元整，及自起訴狀繕本送達
    翌日起至清償日止按年息百分之5 計算之利息，要屬無據，
    為無理由，應予駁回。
十二、本件事證已臻明確，兩造其餘攻繫防禦方法（例如原告所
    提為參加考試購置書籍，嗣因行政機關取消原先發布公告將
    舉辦某一項考試，是否應予補償等）核與本件判決結果不生
    影響，爰不逐一論述，併此敘明。
十三、據上論結，本件原告之訴為無理由，爰依行政訴訟法第98
    條第1 項前段，判決如主文。
中    華    民    國    97    年    6    月     26    日
         臺北高等行政法院第六庭審判長法  官   林  文  舟
                                     法  官   陳  鴻  斌
                                     法  官   闕  銘  富
上為正本係照原本作成。
如不服本判決，應於送達後20日內，向本院提出上訴狀並表明上
訴理由，如於本判決宣示後送達前提起上訴者，應於判決送達後
20日內補提上訴理由書（須按他造人數附繕本）。
中    華    民    國    97    年    6    月     27    日
                                     書記官   孫  筱  晴


司法院資訊處製作；財團法人民間司法改革基金會備份。
